臺灣高等法院刑事裁定
110年度毒抗字第1539號
抗  告  人
即  被  告  劉育明




                    （現於法務部○○○○○○○○附勒戒所觀察、勒戒中）
上列抗告人即被告因違反毒品危害防制條例案件，不服臺灣桃園
地方法院110年度毒聲字第1763號，中華民國110年10月13日裁定
（聲請案號：臺灣桃園地方檢察署110年度聲戒字第98號、109年
度毒偵緝字第370號），提起抗告，本院裁定如下：
    主  文
抗告駁回。
    理  由
一、原裁定意旨略以：抗告人即被告甲○○（下稱被告）前因施用
    第二級毒品案件，經原審法院以109年度毒聲字第647號裁定
    令入勒戒處所觀察、勒戒，有原審法院上開裁定及本院被告
    前案紀錄表在卷可佐。又被告受觀察、勒戒後，經勒戒處所
    評估認有繼續施用毒品傾向，亦有法務部○○○○○○○○民國110
    年10月1日新戒所衛字第11007014670號函暨所附有無繼續施
    用毒品傾向證明書、評估標準紀錄表附卷可憑，而上開評估
    係具專業知識、經驗人士，依據具體個案之臨床實務及客觀
    事證綜合判定，有其相當之專業依據及標準，且涉及專門醫
    學，由形式上觀察，復無評估人員擅斷、濫權等明顯不當之
    情事，原審法院宜予尊重，堪認被告經執行觀察、勒戒後，
    確有繼續施用毒品之傾向。從而，本件檢察官聲請裁定令被
    告入戒治處所強制戒治，於法核無不合，應予准許等語。
二、抗告意旨略以：
　㈠被告前經原審法院裁定進入勒戒處所執行觀察、勒戒，其期
    間不得逾2月。被告進勒戒所驗尿時已無陽性反應，未進勒
    戒所前已無藥癮、心癮，而無成癮性之疑慮，且已戒除一切
    陋習，自無必要裁定強制戒治之處分，應於觀察、勒戒期滿
    釋放被告。
　㈡因應新法上路，為貫徹放寬毒品條例，觀察勒戒期間不得逾2
    月，且備註欄未註明裁定強制戒治，即令被告強制戒治，顯
    有失公允。懇請撤銷原裁定，以維被告權益。
　㈢另參照勒戒人徐德華，一生施打毒品，也是去年判一年多，
    台東監獄回去，假釋期間剛過，又再施用毒品，其反而勒戒
    成功，被告難道效果不如勒戒人徐德華嗎？衡量權於哪？被
    告不服原裁定提起抗告云云。　　　
三、按觀察、勒戒後，檢察官或少年法院（地方法院少年法庭）
    依據勒戒處所之陳報，認受觀察、勒戒人有繼續施用毒品傾
    向者，檢察官應聲請法院裁定或由少年法院（地方法院少年
    法庭）裁定令入戒治處所強制戒治，其期間為6個月以上，
    至無繼續強制戒治之必要為止，但最長不得逾1年，毒品危
    害防制條例第20條第2項定有明文。次按有無繼續施用毒品
    傾向之評估標準，並非完全以受勒戒人勒戒後之結果為準，
    勒戒前之各種情況，仍應作為評估之依據。依勒戒處所評分
    說明手冊規定，係以前科紀錄與行為表現、臨床評估、社會
    穩定度，三項合併計算分數，每一大項皆有靜態因子與動態
    因子。而關於有無繼續施用毒品傾向之評估標準，法務部業
    於110年3月26日以法矯字第11006001760號函修正頒布「有
    無繼續施用毒品傾向評估標準紀錄表」、「有無繼續施用毒
    品傾向評估標準評分說明手冊」，上開評分說明手冊載明判
    定之原則：「受觀察勒戒人入所後，經過2週時間的觀察、
    勒戒，由處所及醫療人員依據其各項紀錄、資料及觀察勒戒
    期間之行為表現，加以評分。在勒戒人入所4至6週後，可再
    做一次評估以做必要之評分修正。每一大項皆有靜態因子與
    動態因子。先以靜態因子分數評分，靜態因子分數總分在60
    分（含）以上為『有繼續施用毒品傾向』；60分以下，與動態
    因子分數相加，如果總分在60分（含）以上，為『有繼續施
    用毒品傾向』」，又評估標準紀錄表及說明手冊中「前科紀
    錄與行為表現」之第1題及第3題之計分方式修正如下（餘無
    修正）：㈠第1項「毒品犯罪相關司法紀錄」：計分方式修正
    為每筆（次）5分，總分上限為10分；㈡第3項「其他犯罪相
    關紀錄」：計分方式修正為每筆（次）2分，總分上限為10
    分。是被告有無繼續施用毒品傾向，係依具體個案之臨床實
    務及相關事證等情綜合判定，有其相當之專業依據及標準，
    且涉及專門醫學，又衡酌強制戒治之目的，係為協助施用毒
    品者戒斷毒品之心癮及身癮所為之一種保安處分類型，而該
    評估標準係將與判斷有無繼續施用傾向之相關因素加以列舉
    及量化，適用於每一位受觀察、勒戒處分之人，具一致性、
    普遍性、客觀性，以利執法者判定受勒戒人有無繼續施用毒
    品傾向，倘其評估由形式上觀察，無擅斷或濫權等明顯不當
    情事，法院應予尊重。
四、經查：
  ㈠被告前經原審法院以109年度毒聲字第647號裁定送觀察、勒
    戒後，法務部○○○○○○○○附勒戒所以其前科紀錄與行為表現、
    臨床評估及社會穩定度等綜合判斷後，其靜態及動態因子合
    計為「63分」，認為有繼續施用毒品傾向乙節，有上開刑事
    裁定書、本院被告前案紀錄表、法務部○○○○○○○○附勒戒所有
    無繼續施用毒品傾向證明書及評估標準紀錄表在卷可稽（見
    桃園地院109年度毒聲字第647號卷第39至42頁，本院卷第32
    、37頁，桃園地檢110年度毒偵緝字第370號卷第161、163頁
    ）。則原審法院依毒品危害防制條例第20條第2項後段規定
    ，裁定被告令入戒治處所強制戒治，經核並無違誤。
  ㈡被告雖以上情置辯。惟：
　1.被告於執行觀察、勒戒期間，經法務部○○○○○○○○附勒戒所評
    分結果，認①前科紀錄與行為表現部分合計為30分【毒品犯
    罪相關司法紀錄「有，12筆」（上限10分）計10分；首次毒
    品犯罪年齡為「20歲以下」計10分；有其他犯罪相關紀錄「
    有，6筆」（上限10分）計10分；入所時尿液毒品檢驗「無
    藥物反應」計0分，上開4項靜態因子合計為30分；所內行為
    表現之動態因子，計0分】；②臨床評估部分合計為28分【多
    重毒品濫用「有，種類：海洛因、安非他命」計10分；合法
    物質濫用「有，種類：菸、酒」計4分；使用方式為「無注
    射使用」計0分；使用年數「超過1年」計10分，上開4項靜
    態因子合計為24分；精神疾病共病（含反社會人格）經評定
    為「無」計0分；臨床綜合評估（含病識感、動機、態度、
    就醫意願）評定為「中度」計4分，上開2項動態因子合計為
    4分】；③社會穩定度部分合計為5分【工作「全職工作（粗
    工）」計0分；家人藥物濫用「無」計0分，上開2項靜態因
    子合計為0分；入所後家人是否訪視為「無」計5分；出所後
    是否與家人同住為「否」計5分，上開2項動態因子（上限5
    分）合計為5分】。以上①至③之總分合計為63分（靜態因子
    小計54分，動態因子小計9分），故評定為「有繼續施用毒
    品傾向」等情，業據前揭勒戒所有無繼續施用毒品傾向證明
    書及評估標準紀錄表記載綦詳（見桃園地檢110年度毒偵緝
    字第370號卷第161、163頁），而前述綜合判斷之結果，係
    該勒戒處所相關專業知識經驗人士於被告觀察、勒戒期間，
    依其本職學識就被告之前科紀錄與行為表現、臨床評估及社
    會穩定度等因素所為之綜合判斷，具有科學驗證所得之結論
    ，且由形式上觀察，並無擅斷或濫權等明顯不當之情事，自
    得資為判斷被告有無繼續施用毒品傾向之證明。
　2.又施用毒品者具「病患性犯人」之特質，與一般犯罪人有異
    ，鑑於施用毒品者大多具有「成癮性」，為貫徹社會防制毒
    品之期盼，對施用毒品者，有施以「斷癮」之必要，故毒品
    危害防制條例規定乃就施用毒品行為，先為生理治療及心理
    復健之保安處遇，因而以令入勒戒處所觀察、勒戒方式，戒
    除其身癮，若仍無法戒除，有繼續施用毒品之傾向，再令入
    戒治處所施以強制戒治，以戒除其心癮，此乃針對受處分人
    將來之危險所為預防、矯治措施之保安處分，以達教化與治
    療之目的，可謂刑罰之補充制度；換言之，毒品危害防制條
    例本身所規定之觀察、勒戒及強制戒治等保安處分，雖限制
    受處分人之人身自由，卻有刑罰不可替代之教化治療作用，
    其目的及功能，與刑罰並不相同。且毒品危害防制條例第20
    條第2項係屬強制規定，只需觀察、勒戒後，經評定受觀察
    、勒戒人有繼續施用毒品傾向者，檢察官即應聲請法院裁定
    令入戒治處所施以強制戒治，別無例外。故被告既有施用第
    二級毒品之事實，則觀察、勒戒後經評定為「有繼續施用毒
    品傾向」，自有依法施以強制戒治之必要。是抗告意旨猶以
    備註欄未註明裁定強制戒治，又其進勒戒所驗尿時已無陽性
    反應，未進勒戒所前已無藥癮、心癮，且已戒除一切陋習，
    實無必要再施以強制戒治云云，洵屬無據。
　3.至抗告意旨另以被告與其他勒戒人比較，質疑衡量標準乙節
    ，縱屬同為施用毒品之勒戒人，然每一勒戒人之具體個案情
    形有別，本不得比附援引，是被告猶執前詞指摘原裁定不當
    ，自無可採。
五、綜上所述，原審法院依檢察官聲請，依毒品危害防制條例第
    20條第2項後段規定，裁定被告令入戒治處所施以強制戒治
    ，其期間為6個月以上，至無繼續強制戒治之必要為止，但
    最長不得逾1年，於法並無不合。抗告意旨提起抗告，以前
    揭詞情指摘原裁定不當，為無理由，應予駁回。
據上論斷，依刑事訴訟法第412條，裁定如主文。 
中　　華　　民　　國　　110 　年　　11　　月　　17　　日
                  刑事第二十五庭審判長法　官  邱滋杉
                                      法　官  陳彥年
                                      法　官  黃翰義
以上正本證明與原本無異。
不得再抗告。
                                      書記官  邱鈺婷
中　　華　　民　　國　　110 　年　　11　　月　　22　　日